【裁判字號】    98,訴,449
【裁判日期】    990610
【裁判案由】    損害賠償
【裁判全文】
臺灣基隆地方法院民事判決               98年度訴字第449號
原      告  丁○○即丙○○之.
            戊○○即丙○○之.
            乙○○即丙○○之.
共      同
訴訟代理人  胡志彬律師
被      告  辛○○
訴訟代理人  壬○○
            己○○
            庚○○○
上列當事人間請求損害賠償事件，本院於民國99年5 月27日言詞
辯論終結，判決如下：
    主  文
被告應給付原告新臺幣壹佰拾萬陸仟元，及自民國九十八年
十二月十六日日起至清償日止，按年息百分之五計算之利息。
原告其餘之訴駁回。
訴訟費用由被告負擔五分之三，餘由原告負擔。
本判決於原告以新臺幣肆拾肆萬陸仟元為被告供擔保後，得假執
行，但被告如於假執行程序實施前，或實施中，而於執行標的物
拍定、變賣或物之交付前，以新臺幣壹佰拾萬陸仟元為原告
預供擔保後，得免為假執行。
原告其餘假執行之聲請駁回。
    事實及理由
壹、程序部分：
    按當事人死亡者，訴訟程序在有繼承人、遺產管理人或其他
    依法令應續行訴訟之人承受其訴訟以前當然停止，民事訴訟
    法第168 條定有明文。又該條所定之承受訴訟人，於得為承
    受時，應即為承受之聲明，同法第175 條亦有明文。本件原
    告丙○○於民國99年1月23 日死亡，其繼承人乙○○、戊○
    ○、丁○○具狀聲明承受訴訟，有戶籍謄本可稽，核無不合
    ，應予准許。
貳、實體部分：
一、被害人丙○○起訴主張：
  (一)被告於96年9月4日12時20分許，駕駛車牌號碼7037-KS 號自
    用小客車，於行經台北縣貢寮鄉○○街臺灣電力公司核能第
    四發電廠（下稱核四廠）廠區內，欲從核四廠工務所、保二
    總隊宿舍處左轉駛入核四廠先期完工道路時，明知自巷道轉
    彎時，應先緩速行駛、停等注意左右車前狀況方能轉彎，然
    被告竟未注意左方車前狀況，亦未降低速度緩速駛出，且尚
    未駛出巷道口即開始左轉，導致其駕駛之自小客車過於靠近
    左側路邊，因而撞上路邊步行之丙○○，而丙○○倒地後，
    其左前車輪復碾壓過丙○○之右腿，致丙○○受有右脛骨及
    腓骨近端粉碎性骨折合併骨髓炎等傷害，經送往臺灣礦工醫
    院急救，於隔日進行骨折鋼板固定手術治療，其患部需由石
    膏固定1 個半月，其生活需人照顧，且於復健治療中無法久
    站、久走及支力操作，無法蹲踞及上下樓梯，顯已發生侵權
    行為之事實。
  (二)被告應賠償被害人丙○○所受損害詳列如下：
    (1)薪資損失部分：被害人丙○○於本件車禍發生前，受僱於
      和宜工程行並擔任派駐臺灣電力股份有限公司核能火力發
      電工程處「龍門（核四）計畫第一、二機海水電解加氯系
      統安裝工程」工地之工地主任兼工安管理員，月薪為新臺
      幣（下同）84,000元，惟因本件車禍受傷需休息復健治療
      ，無法負擔原先工作，自96年9月5日起至98年9月4日止辦
      理留職停薪，損失薪資共計2,016,000元。
    (2)看護費用部分：被害人丙○○原係一人獨自生活，一切生
      活起居均能自理，然因本件車禍發生後，於96年9月13 日
      出院起至97年1 月止，行走上均需依賴枴杖，生活、回診
      均需由他人照顧，共支出4.5 個月之看護費用，而聘請他
      人看護，每個月30,000元，共支出135,000元，其中強制
      責任保險已理賠30,000元，故所增加之費用共計105,000
      元。
    (3)計程車車資部分：被害人丙○○自車禍因右脛骨及腓骨近
      端粉碎性骨折，術後自居住地桃園縣龜山鄉○○路○段733
      巷11號2樓之15，至臺灣礦工醫院回診均需搭乘計程車，
      每次來回之車資約2,000元，共已回診13次支出計程車費
      用共計26,000元。
    (4)房屋租金部分：被害人丙○○原係居住於朋友所借用之台
      北縣三峽鎮○○路62號4 樓無電梯公寓，然因本件車禍致
      受有右脛骨及腓骨近端粉碎性骨折，致無法長久站立、走
      動，且無法上下樓梯，因而需住於1 樓或有電梯之華廈，
      始能免於上下樓梯之苦。因此自96年10月1日起以每月6,5
      00元租金承租桃園縣龜山鄉○○路○段733巷11號2樓之15
      ，至98年9月30日止，共支出房屋租金156,000元。
    (5)精神慰撫金部分：被害人丙○○因本車禍事件無端受到傷
      害，受有精神之痛苦，故請求被告賠償慰撫金100,000 元
      。
    (6)綜上所述，本件被告所應賠償被害人丙○○之金額為2,40
      3,000元【計算式：2,016,000＋105,000＋26,000＋156,0
      00＋100,000＝2,403,000】。為此爰依侵權行為之法律關
      係請求被告賠償上開金額等語，並聲明：(1)被告應給付原
      告2,403,000 元，及自起訴狀繕本送達翌日起至清償日止
      ，按週年利率5%計算之利息。(2)願供擔保，請准宣告假執
      行。
二、對被告答辯所為陳述略以：
  (一)依丙○○所進行之手術，不但需時時回診，更需休息復健治
    療，不能久站、久走及支力操作，顯非立即能有適合之工作
    可做。是丙○○為避免傷勢之惡化，更難以從事任何工作，
    以致自96年9月4日車禍發生後，其並無任何工作收入，請求
    被告賠償其自96年9月5日起至98年9月4日止之薪資損失，應
    有理由。
  (二)被告固質疑為何丙○○不轉院至林口長庚醫院，以就近治療
    云云，然本件車禍係發生於台北縣貢寮鄉核四廠之廠區內之
    工地，為避免錯失急救時機，救護車選擇送往臺灣礦工醫院
    ，此為其一。又臺灣礦工醫院之醫師基於其專業認定有粉碎
    性骨折需住院進行手術，而手術後醫師又指定回診日期，是
    在該醫師未為轉診之建議前，當尊重其專業，此其二。況且
    完整之就診、手術病歷紀錄均留存於臺灣礦工醫院，林口長
    庚醫院並無該資料，且只有親自進行手術之醫師方有可能完
    整了解丙○○傷處之狀況，倘貿然轉診，導致延誤病情或另
    需手術住院，更難謂為合理。
  (三)丙○○於車禍後行動不便，其所委託之人自係於其原住處附
    近代為尋找所需之房屋，如此方能免除長途搬家之累，且離
    其家人之住處較近，亦便利家屬之探望、幫忙。況丙○○對
    基隆並不熟悉，若僅為回診之便利即捨棄其原有住處之熟悉
    、便利性，更無法及時獲得家人之幫助、照顧，亦顯不合理
    ，是原告關於丙○○生活上增加租金支出之請求，應屬合理
    。
三、被告則以：
  (一)被害人丙○○所提出之診斷證明書並未明確記載其究竟需要
    休養多久，是其主張休養2 年之期間應屬過長而不實在，應
    認定僅須休養6 個月，方屬適當。
  (二)被害人丙○○主張其需往返基隆、桃園兩地回診治療，並不
    合理，蓋桃園就近即有資源更優於基隆礦工醫院之大型醫院
    ，如有治療之需求，自應選擇較近之醫療院所方為合理；況
    如被害人丙○○所述係信任基隆礦工醫院之治療，然其之患
    處傷勢並未見好轉，一直拖延到98年9 月間仍須再次開刀治
    療，則其治療既無效果，則其為何堅持不轉院處理，實難以
    理解。是若其轉院至桃園長庚醫院就醫，其搭乘大眾交通運
    輸工具來回一趟僅需費50元，就診26次亦僅需1,300元，其
    交通費之支出自應於此一範圍內方屬合理。
  (三)被害人丙○○所受之傷害，應係在住院中方有看護之必要，
    出院後則應認無看護之必要，經計算其所支出之看護費用應
    以2個月即60,000元為適當，又因強制責任保險已給付1個月
    部分之看護費用，故原告此部分之主張，應於30,000元之範
    圍內之請求為有理由。
  (四)被害人丙○○主張其因受傷而需在外租屋居住，因而增加生
    活上費用之支出等情，然其原本即在外獨自居住而從未與家
    人同居，其租屋支出自屬其生活費用之固定支出，縱使如其
    所稱，其原先居住之房屋係其債務人為抵免債務而借予其居
    住使用，亦不能改變其有償之性質，是其實際上並無受有租
    金之損害，基於損害填補原則，被害人丙○○此部分之主張
    並無正當性。又其若堅持需於基隆礦工醫院就診，以就近治
    療之便利性而言，亦應選擇基隆、瑞芳一帶之房屋租住，方
    屬合理。
  (五)綜上，本件被害人丙○○所受之損害，實應於535,300 元之
    範圍內為合理。又被害人丙○○於住院期間多次向被告借貸
    ，金額約8 萬元，其金額亦應與被告應負之賠償額相抵銷等
    語，資為抗辯。
  (六)並為答辯聲明：(1)請求駁回原告之訴。(2)如受不利之判決，
    願供擔保請准宣告免為假執行。
四、得心證之理由：
  (一)按「因故意或過失，不法侵害他人之權利者，負損害賠償責
    任」，民法第184條第1項前段定有明文。本件被害人丙○○
    主張被告於96年9月4日12時20分許，駕駛車牌號碼7037-KS
    號自用小客車，於行經台北縣貢寮鄉○○街，欲從核四廠工
    務所、保二總隊宿舍處左轉駛入核四廠先期完工道路時，明
    知自巷道轉彎時，應先緩速行駛、停等注意左右車前狀況方
    能轉彎，然被告竟未注意左方車前狀況，亦未降低速度緩速
    駛出，且尚未駛出巷道口即開始左轉，導致其駕駛之自小客
    車過於靠近左側路邊，並撞上路邊步行之丙○○；丙○○倒
    地後，其左前車輪復碾壓過丙○○之右腿，致其受有右脛骨
    及腓骨近端粉碎性骨等傷害，經送往臺灣礦工醫院急救，於
    隔日進行骨折鋼板固定手術治療，其患部需由石膏固定1 個
    半月，其生活需人照顧，且於復健治療中無法久站、久走及
    支力操作，無法蹲踞及上下樓梯等情，業據提出交通事故現
    場草圖、核四廠廠區地圖、肇事現場照片4 張、臺灣礦工醫
    院診斷證明書為證，被告對其應對本件車禍事故負過失責任
    及其過失行為與被害人丙○○所受損害間具有相當因果關係
    均不爭執，堪信被害人丙○○主張為真實。是依首揭條文，
    被告自應負侵權行為之損害賠償責任。
  (二)被害人丙○○得請求之損害賠償金額以多少為適當？
    按汽車、機車或其他非依軌道行駛之動力車輛，在使用中加
    損害於他人者，駕駛人應賠償因此所生之損害；不法侵害他
    人之身體或健康者，對於被害人因此喪失或減少勞動能力或
    增加生活上之需要時，應負損害賠償責任；不法侵害他人之
    身體、健康、名譽、自由、信用、隱私、貞操，或不法侵害
    其他人格法益而情節重大者，被害人雖非財產上之損害，亦
    得請求賠償相當之金額，民法第191條之2、第193條第1項、
    第195條第1項前段分別定有明文。茲就被害人丙○○請求各
    項財產上損害金額，准駁如下：
    (1)計程車車資部分：
      被害人丙○○主張其因系爭車禍致受有右脛骨及腓骨近端
      粉碎性骨折合併骨髓炎（見本院卷第15-18 頁），必須經
      常搭計程車前往醫院回診，因而支出計程車車資26,000元
      乙節，業據其提出計程車收據為證（見本院卷第82-94 頁
      ），查被害人丙○○因受有右脛骨及腓骨近端粉碎性骨之
      傷害，出院後行動仍不方便須人幫忙，有醫療財團法人臺
      灣區煤礦業基金會臺灣礦工醫院診斷證明書在卷可參。經
      核被害人丙○○往返桃園龜山住處至臺灣礦工醫院就診13
      次，每次往返之計程車費為2000元，共26,000元，核此部
      分交通費，屬被告不法侵害原告身體健康後，被害人丙○
      ○增加之生活支出，亦為醫療上所必需，應予准許。
    (2)看護費用部分：
      被害人丙○○主張因系爭車禍受傷於96年9月13 日出院至
      97年1月31 日止，於行走上均需依賴枴杖，生活、回診均
      需由專人照顧，共支出4.5個月看護費用，每月以30,000
      元計算，共支出135,000 元等情，固據其提出臺灣礦工醫
      院診斷證明書及居家看護費用收據為證（見本院卷第16、
      22頁）。惟揆諸臺灣礦工醫院診證明書僅記載「民國96年
      9月4日入院，96年9月13 日出院，繼續使用枴杖約半年」
      ，復經本院依職權向醫療財團法人臺灣區煤礦業基金會臺
      灣礦工醫院函查，據該院於99年2月26 日以〈99〉礦醫事
      字第042號函覆本院：「查病人葉君自96年9月4 日入院手
      術、9月13日出院、門診追蹤至96年10月11 日拆除石膏期
      間，需他人全日之照顧．．．」有上開函文在卷可稽（見
      本院卷第113頁），本院參酌被害人丙○○為50 歲中年男
      子，經此車禍受有右脛骨及腓骨近端粉碎性骨折等傷害，
      依其身體狀態觀之，認其於出院後仍需1 個月始可恢復日
      常生活起居之能力。準此，丙○○自96年9月13 日出院至
      同年10月11日止期間，核屬有僱請他人全日看護之必要，
      是被害人丙○○請求出院後之看護費用計30,000元，應予
      准許。至被害人丙○○主張其於出院後之96年10月12日起
      至97年1月31 日止，生活、回診均需由專人照顧，仍有聘
      請24小時看護之必要云云。然承前所述，被害人丙○○因
      系爭車禍受傷自出院後僅約1個月（即自96年9月13日至同
      年10月11日止）有僱請看護全日照顧之必要（見本院卷第
      11 3頁），而被害人丙○○主張另自96年10月12日至97年
      1 月31日止仍有僱請他人全日看護必要乙事，並未舉證以
      實其說，故其此部分請求，即非有據，應予駁回。
    (3)房屋租金部分：
      被害人丙○○主張其因本件車禍發生致受有右脛骨及腓骨
      近端粉碎性骨折之傷害，無法長久站立、走動，且無法上
      下樓梯，因而需住於1 樓或有電梯之華廈，始能免於上下
      樓梯之苦，因此自96年10月1日至98年9月30日止，共支出
      房屋租金156,000 元云云，固據提出房屋租賃契約書為證
      （見本院卷第23-34頁）。惟查，被害人丙○○本即1人在
      外借用友人之房屋居住，其並無自有房屋，若無法借用，
      勢必有租屋之需求，且其因本件車禍受傷出院後僅約1 個
      月期間有僱請他人全日看護之必要，已如前所述，再參酌
      醫療財團法人臺灣區煤礦業基金會臺灣礦工醫院於99年4
      月8日〈99〉礦醫事字第076號函覆：「．．．後於門診追
      蹤治療，．．．上述療期間均需扶杖行走，未扶杖不能上
      下樓梯．．．」（見本院卷第117 頁），是被害人丙○○
      並非完全不能上下樓梯，況且被害人丙○○於出院後並非
      需每日至醫院回診而有上、下樓梯之必要，實難認其承租
      1 樓或電梯華廈居住，全係因本件車禍所致，而屬因而增
      加生活上之需要，故其此部分之請求，即非有據，應予駁
      回。
    (4)薪資損失部分：
      被害人丙○○主張其於本件事故發生時受雇於和宜工程行
      派駐核四廠工地擔任工地主任兼工安管理員，月薪為84,0
      00元，然因系爭車禍所受傷害致無法工作，請求自96年9
      月5日起至98年9月4 日止，無法工作期間共24個月之薪資
      收入減少之損害，共計2,016,000 元等語。查被害人丙○
      ○係證人即和宜工程行經理甲○○於96年5 月初聘僱擔任
      工地主任兼工安管理員，每月薪水為84,000元乙節，業據
      證人甲○○證述綦詳，並有在職證明書及各類所得扣繳暨
      免扣繳憑單在卷可按（見本院卷第59頁、第19-20 頁），
      惟訴外人和宜工程行所負責之臺灣電力股份有限公司核能
      火力發電工程處「龍門（核四）計畫第一、二機海水電解
      加氯系統安裝工程」工程部分，係於97年12月5 日完工，
      復據證人甲○○證述明確（見本院卷第128 頁），而被害
      人丙○○因本件車禍發生後，除自96年9月5日至96年10月
      11日止，需他人全日照顧確實無法工作外，被害人丙○○
      因本件車禍，於術後約需滿1 年方能拔除內固定及刮除治
      療，治療期間不能久站久走，未持拐杖不能上、下樓梯，
      且不能有蹲距動作乙節，亦有醫療財團法人臺灣區煤礦業
      基金會臺灣礦工醫院上開函文在卷可按，衡以被害人丙○
      ○係受僱擔任核四廠加氯系統安裝工程之工地主任及工安
      管理員，依其工作性質，堪認其至和宜工程行承包部分於
      97年12月5 日完工止，均無法擔任工地主任及工安管理員
      工作，且該段期間和宜工程行並未支薪而受有薪資損失，
      是被害人丙○○自96年9月5日至97年12月5 日不能工作之
      損失應為1,260,000元【計算式：84,000元／月×15 個月
      】，從而，被害人丙○○請求自車禍發生後之工作損失於
      1,260,000 元範圍內為有理由，應予准許。至被害人丙○
      ○主張自97年12月6日至98年9月4 日止仍有留職停薪必要
      乙事，並未舉證以實其說，故其此部分請求，即非有據，
      應予駁回。
    (5)精神慰撫金部分：
      按不法侵害他人之身體、健康、名譽、自由、信用、隱私
      、貞操，或不法侵害其他人格法益而情節重大者，被害人
      雖非財產上之損害，亦得請求賠償相當之金額，民法第19
      5條第1項亦有明文。所謂相當，自應以實際加害情形是否
      重大，及被害者之身分地位與加害人經濟狀況等關係定之
      （最高法院47年台上字第1221號判例意旨參照）。本院審
      酌被害人丙○○係國立瑞芳高級工業職業學校畢，原為和
      宜工程行派駐核四廠工地之工地主任兼工安管理員，月薪
      84,000元，名下僅有1部自小客車，其於96年總所得為336
      ,000元、97年總所得為0（見本院卷第79頁、第64、65 頁
      之稅務電子閘門財產所得調件明細表）；而被告係私立復
      興高級商工職業學校畢，目前任職技術員，月薪25,000元
      ，名下僅有1部自小客車，其於96年總所得為237,918元、
      97年總所得為163,895元（見本院卷第98頁、第68-69之稅
      務電子閘門財產所得調件明細表），而被害人丙○○因系
      爭車禍受有右脛骨及腓骨近端粉碎性骨折等傷害，且住院
      期間約1個半月，出院後約1個月均無法自行照料日常生活
      ，尚需僱請看護之必要，因本件車禍受傷（骨折），其身
      心所受痛苦等情形，故認被害人丙○○請求精神慰撫金10
      0,000 元尚稱允當。
    (6)綜上，被害人丙○○共受有1,416,000元之損害【計算式
      ：26,000＋30,000＋1,260,000＋100,000＝1,416,000】
      。
  (三)末按二人互負債務，而其給付種類相同，並均屆清償期者，
    各得以其債務，與他方之債務，互為抵銷，民法第334條第1
    項前段定有明文。本件被害人丙○○於本院99年1月12 日言
    詞辯論中自承其向被告借款80,000元（見本院卷第72頁），
    而被告對被害人丙○○請求金額已主張抵銷，則被害人丙○
    ○得請求被告賠償之金額為1,336,000元【計算式：1,416,0
    00-80,000＝1,336,000】。
五、從而，原告承受訴訟依侵權行為法則，訴請被告應賠償其金
    額計1,336,000 元，並加計自起訴狀繕本送達被告翌日（即
    98年12月11日，見本院卷第4 頁）起算之法定遲延利息，為
    有理由，應予准許。至逾此請求部分，即非有據，應予駁回
    。
六、兩造陳明願供擔保，聲請宣告假執行或免為假執行，經核原
    告勝訴部分，合於法律規定，爰分別酌定相當之擔保金額宣
    告之；原告其餘假執行之聲請，因訴之駁回而失所依據，不
    予准許。
七、本件事證已臻明確，兩造其餘攻擊或防禦方法，經本院審酌
    後，認均與本件之結論無涉，茲不再一一論述，併予敘明。
八、據上論結，本件原告之訴為一部有理由、一部無理由，依民
    事訴訟法第79條、第390條第2項、第392條第2項、第3項，
    判決如主文。
中    華    民    國    99    年    6     月    10    日
                  民事庭法  官  林淑鳳
以上正本係照原本作成。
對於本件判決如有不服，應於收受送達後20日內向本院提出上訴
書狀，敘述上訴之理由，上訴於臺灣高等法院，並按他造當事人
之人數附具繕本。
中    華    民    國    99    年    6     月    10    日
                        書記官  王鵬勝

司法院資訊處製作；財團法人民間司法改革基金會備份。
